【裁判字號】    90,台上,609
【裁判日期】    900406
【裁判案由】    返還借款等
【裁判全文】
最高法院民事判決                                  九十年度台上字第六○九號
    上  訴  人  積成企業股份有限公司
    法定代理人  謝明發
    被 上訴 人  甲○○
右當事人間請求返還借款等事件，上訴人對於中華民國八十八年四月七日台灣高等法
院第二審更審判決（八十八年度上更(一)字第六○號），提起上訴，本院判決如左：
    主  文
原判決關於駁回上訴人之上訴及該訴訟費用部分廢棄，發回台灣高等法院。
    理  由
本件被上訴人主張：上訴人於民國八十三年五月間向伊借款新台幣（下同）二百萬元
，約定利率為年息百分之一○點五，借款期限為半年，嗣上訴人開立面額二百萬元、
發票日為八十三年十二月二十日之支票交付伊，屆期提示竟遭退票，且利息僅支付至
同年十一月三十日止等情，爰依消費借貸及票據之法律關係，求為命上訴人給付一百
四十八萬一千三百九十三元並加付自八十三年十二月一日起按約定利率計算利息之判
決（被上訴人請求借款超過上開本息及紅利部分，經原審或其前審維持第一審所為被
上訴人敗訴判決，駁回其上訴後，前者因未逾上訴利益數額不得上訴而告確定，後者
則為本院前審判決駁回被上訴人之上訴，而告確定）。
上訴人則以：被上訴人在伊公司任職期間，多方違反公司規定，短收貨款（即不按訂
購單收取貨款）、未按規定支付獎金予經銷商、讓客戶遲延付款、不對客戶收取運費
以及折讓逾授權範圍，致伊依序受有一百三十五萬三千零六十元、三十三萬四千九百
三十二元、二十一萬五千九百十四元、十一萬一千七百零四元、三百五十四萬五千一
百四十五元之損失。又被上訴人依約尚應負擔伊三分之一呆帳損失，計九萬五千六百
十一元。爰以上開損失與被上訴人請求之借款抵銷等語，資為抗辯。
原審維持第一審命上訴人給付部分之判決，駁回其該部分之上訴，係以：被上訴人如
前揭所示上訴人向其借款二百萬元之主張，固有借據、支票及退票理由單可證，並為
上訴人所自認，然上訴人辯稱被上訴人曾向其借款五十萬元，且將上訴人所交付之行
動電話遺失，致其受有一萬四千七百六十二元之損失，並疏失造成借用之小貨車前擋
風玻璃毀損，上訴人因而支出修理費三千八百四十五元等情，有支票存根影本、統一
發票等件可稽，且被上訴人對於收受該五十萬元，毀損小貨車前擋風玻璃及支出修理
費，均不爭執，依民法第三百三十四條前段規定，上訴人以被上訴人對其所負之五十
萬元借款債務及上開損害賠償債務，主張與系爭借款債務抵銷，自應准許。至其抗辯
因被上訴人未按規定折讓而受有短收貨款三百五十九萬三千零九十五元（上訴人嗣更
正為三百五十四萬五千一百四十五元）之損失，則因出貨均經上訴人總經理之核准，
故業務員出售價格如有不正常之情形，自可不予出貨，而上訴人總經理既同意出貨，
自不得以此短收之貨款主張抵銷。又上訴人所提之呆帳計算表、未按規定收取運費計
算表、不按規定申領獎金計算表、收款日期不合規定計算表等件，均為其單方面所制
作，並不能證明上訴人有呆帳，以及被上訴人有違反規定未對客戶收取運費、使經銷
商溢領獎金暨使客戶遲延付款之事實，而上訴人就此既未盡其舉證之責任，其據以主
張抵銷，亦難准許。綜上所述，被上訴人本於消費借貸之法律關係，請求上訴人給付
一百四十八萬一千三百九十三元，及自八十三年十二月一日起至清償日止，按年息百
分之一○點五計算之利息，於法有據，應予准許等詞，為其判斷之基礎。
惟查上訴人於事實審即辯稱：其營業管理部僅就債信額度有無超過，進行核對，對於
出售價格並無置喙餘地，該部門見訂購單上之核准欄有核准者之簽章，即填寫出貨單
出貨；（出售）價格由甲○○（即被上訴人）審核即可，出貨與價格是否符合無關，
營管部門僅審核債信等語，並提出訂購單、表單流程為證（見原審上字卷三四頁背面
、六四頁正面、四○、九五、七七頁），此與出售價格不符上訴人授權之折扣時，出
貨須否經其總經理核准後方得為之，至為關切。倘出售價格不符上訴人規定時，毋庸
經其總經理核准即得出貨，則難謂上訴人總經理在公務聯繫單上簽章，係同意依該出
售價格出貨。乃原審未遑調查審酌上訴人上開抗辯，遽以上訴人總經理如認出售價格
不正常時，自可不予出貨，而其在公務聯繫單上簽章係同意出貨，因此難令被上訴人
賠償上訴人短收三百五十四萬五千一百四十五元貨款之損失等由，為上訴人不利之判
斷，即屬可議。次查，上訴人抗辯其因被上訴人未按規定支付獎金予經銷商、讓客戶
遲延付款、不對客戶收取運費，而依序受有三十三萬四千九百三十二元、二十一萬五
千九百十四元、十一萬一千七百零四元之損失，被上訴人並應負擔其呆帳損失九萬五
千六百十一元等情，除提出上開各項損失或呆帳計算表外，尚舉合約書、獎金申請書
（即公務聯繫單）、訂購單、繳款通知單、預購價目表、請款單、出貨單、支付命令
、民事裁定、公務聯繫單、送貨單及應收帳款對帳單等件為證（存放卷外）。乃原審
就上訴人前開之舉證未說明何以不足採之意見，竟以上訴人未盡舉證責任，判決駁回
其上訴，亦有未當。末查，上訴人於事實審並一再以被上訴人未按訂購單收取貨款，
受有短收貨款一百三十五萬三千零六十元之損失，主張與系爭借款債務抵銷，且提出
訂購單及繳款通知單為證（見一審卷二三頁－金額為一百七十萬三千三百四十六元、
原審上字卷三三頁、更字卷五二頁及存放卷外），而原審未於判決理由項下說明上訴
人此項抗辯之取捨意見，自有判決不備理由之違法。準此，上訴人執以提起本件上訴
，指摘原判決於其不利部分為不當，求予廢棄，非無理由。
據上論結，本件上訴為有理由。依民事訴訟法第四百七十七條第一項、第四百七十八
條第一項，判決如主文。
中      華      民      國     九十     年      四      月      六      日
                              最高法院民事第一庭
                                  審判長法官  李  錦  豐
                                        法官  楊  鼎  章
                                        法官  吳  麗  女
                                        法官  許  朝  雄
                                        法官  謝  正  勝
      右正本證明與原本無異
                                              書  記  官
中      華      民      國     九十     年      四      月     三十     日


司法院資訊處製作；財團法人民間司法改革基金會備份。
